臺灣高等法院刑事判決　　　　　　　 100年度金上訴字第36號
上　訴　人
即　被　告　吳建興
上列上訴人因違反期貨交易法案件，不服臺灣臺北地方法院100
年度金訴字第13號，中華民國100年6月16日第一審判決（起訴案
號：臺灣臺北地方法院檢察署100年度偵字第3993號），提起上
訴，本院判決如下：
    主  文
上訴駁回。
    事   實
一、吳建興明知其未經主管機關行政院金融監督管理委員會核准
    經營期貨經理事業，竟向余宏達、游玲秀誑稱為「群策國際
    資產管理公司」經理，可代為操作臺灣證券交易所發行量加
    權股價指數（即臺股指數期貨，以下簡稱臺指期）之期貨交
    易云云，使余宏達、游玲秀分別於民國（下同）96年8 月22
    日及11月29日，在臺北市○○○路○段67號2 樓統一證券股
    份有限公司敦南分公司開立期貨交易帳戶，並俱授權吳建興
    下單買賣臺指期，其中游玲秀委託被告代操之金額為新臺幣
    （下同）1000萬元，余宏達委託被告代操之金額約4、50萬
    元，游玲秀、余宏達均係向「統一期貨股份有限公司」開立
    本件期貨交易帳戶（游玲秀、余宏達之期貨交易帳戶，帳號
    各為「第000000-0號」、「第000000-0號」），吳建興則於
    96年8月23日至97年3月31日期間，以電話下單方式，在臺北
    市○○○路○段67號2樓統一證券股份有限公司敦南分公司
    為余宏達、游玲秀買賣臺指期而擅自經營期貨經理事業，又
    被告為游玲秀、余宏達代操本件臺灣證券交易所發行量加權
    股價指數（即臺股指數期貨），因多係虧損而未獲游玲秀等
    支付任何佣金或紅利。
二、案經游玲秀告發由台灣台北地方法院檢察署檢察官偵查起訴
    。
    理  由
一、證據能力部分：
    按被告以外之人於審判外之陳述，雖不符前4條之規定，而
    經當事人於審判程序同意作為證據，法院審酌該言詞陳述或
    書面陳述作成時之情況，認為適當者，亦得為證據。當事人
    、代理人或辯護人於法院調查證據時，知有第159條第1項不
    得為證據之情形，而未於言詞辯論終結前聲明異議者，視為
    有前項之同意，刑事訴訟法第159條之5亦定有明文。查本件
    所援引之下列事證（詳後述），公訴人及被告皆未於本院審
    理過程中聲明異議，又本院審酌前開證據，並無違法取證之
    情事，與本案相關之待證事實具有關連性，是認適當作為證
    據，依前開刑事訴訟法第159條之5之規定，認上開證據均具
    有證據能力。
二、上揭犯罪事實，業據被告於偵查中坦承未經行政院金融監督
    管理委員會核准經營期貨經理事業，惟確曾受余宏達、告發
    人游玲秀之委託，代余宏達及游玲秀在統一證券股份有限公
    司敦南分公司買賣臺指期貨等語（見4275號發查偵卷第23頁
    、3993號偵查卷第17頁），及於100年5月5日原審準備程序
    期日、同年6月2日審理期日暨本院之自白（見原審卷第21至
    26 頁、第41至44頁），此外，並有告發人游玲秀與證人李
    秉洋接受法務部調查局臺北市調查處調查官詢問時之陳述（
    見調查卷第1-4頁）；證人游玲秀與李秉洋於偵查中之證言
    （見3993號偵查卷第16-18頁、第27-28頁）；行政院金融監
    督管理委員會99年11月24日金管證期字第0990066236號函稱
    ：「依期貨交易法第82條第1項規定，經營期貨經理事業須
    經本會許可並發給許可執照，始得營業。查吳建興及群策國
    際資產管理公司並非經本會許可並發給證照之期貨經理事業
    」等情（見調查卷第12頁）、被告使用之「群策國際資產管
    理公司經理」名片1枚、被告與告發人游玲秀簽訂之投資合
    約書與切結書各1份、余宏達、游玲秀於統一證券股份有限
    公司敦南分公司開戶文件及期貨交易對帳單（見調查卷第
    13-82頁）；另有：被告於96年12月17日簽發，到期日為
    96年12月17日，面額新臺幣1000萬元，並交予游玲秀收執而
    作為其操作績效擔保之本票乙紙（見他字第11283號卷第10
    頁）；游秀玲於97年4月1日出具「取消受任人」之「統一
    期貨股份有限公司期貨交易人相關資料異動申請書」（見調
    查卷第83頁）；游秀玲之「統一證券集團期貨交易人買賣
    報告書」；游玲秀於100年6月2日審理期日之指述等（見
    本件調查卷第16頁、第83頁、臺灣臺北地方法院檢察署99
    年度他字第11283號卷第8頁、第13頁、原審卷第41至44頁）
    可資佐證，足認被告之自白與事實相符，應屬可採。
三、本件被告既明知其未取得主管機關許可並發給許可證照，不
    得擅自經營期貨經理事業等業務，竟向余宏達、游玲秀等陳
    稱其可代為操作臺股指數期貨之買賣交易，並稱其代操績效
    良好，使余宏達、游玲秀分別向統一證券股份有限公司敦南
    分公司開立期貨交易帳戶，並均授權被告代為下單買賣臺股
    指數期貨，被告乃自96年8月23日至97 年3月31日止之前揭
    期間，以電話下單方式，代游玲秀、余宏達向統一期貨股份
    有限公司下單買賣臺股指數期貨，且依游玲秀於原審100年6
    月2日審理期日陳稱：在伊委託被告代為下單買賣臺股指數
    期貨之前揭期間，伊本身均未下單，均係由被告代為下單等
    語，被告亦當庭表示游玲秀前揭陳述內容正確等語（見原審
    卷第43頁至該頁反面），互核相符，應足採信。從而，應認
    游玲秀等於前揭授權期間，均係全權委託被告就伊等前揭委
    託資產，就有關本件期貨交易或投資為分析、判斷，並基於
    該分析判斷，為伊等執行交易或投資。
四、按經營期貨信託事業、期貨經理事業、期貨顧問事業及其他
    期貨服務事業，均須經主管機關之許可並發給許可證照，始
    得營業；未經許可，擅自經營期貨信託事業、期貨經理事業
    、期貨顧問事業及其他期貨服務事業者，處7 年以下有期徒
    刑，得併科新臺幣300 萬元以下罰金，期貨交易法第82條第
    1 項、第112 條第5 款分別定有明文。另按所謂「期貨經理
    事業」，係指經營接受特定人委任，對委託人之委託資產，
    就有關期貨交易、期貨相關現貨商品或其他經主管機關核准
    項目之交易或投資為分析、判斷，並基於該分析判斷，為委
    任人執行交易或投資之業務（期貨經理事業設置標準第2 條
    規定參照）。又「依期貨交易法第82條第1 項之規定，經營
    期貨信託事業、期貨經理事業、期貨顧問事業或其他期貨服
    務事業，須經主管機關之許可並發給許可證照，始得營業。
    而觀期貨交易主管機關行政院金融監督管理委員會96年12月
    31日訂頒『期貨經理事業管理規則』第2 條規定，『期貨經
    理事業得經營下列業務：一、接受特定人委任從事全權委託
    期貨交易業務。二、其他經主管機關核准之有關業務。』而
    所謂全權委託期貨交易業務，指期貨經理事業接受特定人委
    任，對委任人之委託資產，就有關期貨交易、期貨相關現貨
    商品或其他經主管機關核准項目之交易或投資為分析、判斷
    ，並基於該分析、判斷，為委任人執行交易或投資之業務。
    同規則第3 條並有明訂。」（最高法院95年度台上字第7261
    號判決意旨參照）。依前揭規定及說明，自應認為被告本件
    所為，係未經主管機關許可並發給證照而非法經營期貨經理
    事業，違反期貨交易法第82條第1項之規定，應依同法第112
    條第5款之規定處罰。又按刑事法若干犯罪行為態樣，本質
    上原具有反覆、延續實行之特徵，立法時既予特別歸類，定
    為犯罪構成要件之行為要素，則行為人基於概括之犯意，在
    密切接近之一定時、地持續實行之複次行為，倘依社會通念
    ，於客觀上認為符合一個反覆、延續性之行為觀念者，於刑
    法評價上，即應僅成立一罪。學理上所稱「集合犯」之職業
    性、營業性或收集性等具有重複特質之犯罪均屬之，例如經
    營、從事業務、收集、販賣、製造、散布等行為概念者是（
    最高法院95年度臺上字第1079號判決、95年度臺上字第3937
    號判決、95年度臺上字第4686號判決意旨參照）；本件被告
    所為違反期貨交易法第112條第5款非法經營期貨經理事業罪
    之犯行，核其行為性質，顯具有營業性及反覆性，揆諸前揭
    判決意旨，其於刑法評價上，應認為係集合多數犯罪行為而
    成立獨立犯罪型態之「集合犯」，應僅成立單一之非法經營
    期貨經理事業罪。另依前揭事證所示，尚難認為被告本件所
    為係為獲取游玲秀等人給付報酬而「經營或提供期貨交易、
    期貨信託基金、期貨相關現貨商品或其他經主管機關公告或
    核准項目之交易或投資之研究分析意見或推介建議」（期貨
    顧問事業設置標準第2條規定參照），而其於經營前揭期貨
    經理事業過程，與游玲秀等人所為之討論或說明等行為，應
    係其非法經營本件期貨經理事業之部分行為，尚難認為係其
    另經營期貨顧問事業或其他期貨服務事務之行為，併此敘明
    。
五、原審適用上開規定，並審酌被告為謀取私利，未經主管機關
    許可及發給許可證照，即非法經營期貨經理事業，規避主管
    機關之監理，所為業已破壞國家正常金融交易秩序，並實際
    造成委任投資者游玲秀、余宏達等之損失【其中游玲秀部分
    所受損失，經計算至其於97年4月1日終止前揭委託時止，已
    達376萬7157元（計算式：前揭原始投資金額10,000,000元
    減97年3月底之「權益數」計6,232,843元，等於3,767,157
    元），該「權益數」之金額見本件調查卷第46頁所附「統一
    期貨股份有限公司期貨交易人對帳單」之「權益數」欄所載
    ，又上開「權益數」金額與同件對帳單所列「本月月底餘額
    」6,317,643元之差額，即為該對帳單「未沖銷期貨契約浮
    動損益」所列之84,800元（計算式：6,317,643-84,800=6,
    232,843）；至於余宏達部分所受之損失，依本件相關卷證
    尚無從精確認定】，及被告犯後於本院審理時雖尚能坦承犯
    行，態度尚可，惟迄未與游玲秀、余宏達等達成和解賠償協
    議，及其素行（被告並無前科）、智識程度、生活經驗、本
    件犯罪之動機、目的、手段、所生危害及其獲利情形、犯罪
    期間等一切情狀，量處有期徒刑4月。認事用法，核無違誤
    ，量刑亦屬妥適。被告上訴意旨略以：（一）告發人所受之
    損害，純係市場交易不可預測的投資風險所生，與被告未經
    主管機關許可並發給證照而非法經營期貨經理事業並無直接
    因果關係，原判決未納入量刑考量，即有疏漏。（二）上訴
    人未曾因故意受有期徒刑以上刑之宣告，依法應得宣告緩刑
    ，原判決未諭知，亦有未洽云云，惟按科刑時應以行為人之
    責任為基礎，並審酌一切情狀，尤應注意犯罪所生之危險或
    損害，為科刑輕重之標準，刑法第57條第9款定有明文，是
    原審將被害人所生損害於量刑時予以審酌，乃法律所規定，
    被告此部份所辯，自不可採；又是否宣告緩刑乃法院之職權
    ，刑事訴訟法第310條第5款又僅規定宣告緩刑，應說明其理
    由，並無不宣告緩刑，亦應說明其理由之明文。原審未依上
    訴人之聲請宣告緩刑，亦未在判決內說明其理由，自無理由
    不備之違法（最高法院75年度台上字第3791號裁判要旨參照
    ），原審未諭知緩刑及敘明其理由，並無違法，況審酌本件
    因被告違反期貨交易法之規定，有使告發人等受有損害，不
    宜宣告緩刑，被告上訴為無理由，應予駁回。
據上論結，應依刑事訴訟法第368條，判決如主文。
本案經檢察官壽勤偉到庭執行職務。
中    華    民    國   100    年    9     月    8     日
                  刑事第六庭審判長法  官 邱同印
                                  法  官 何信慶
                                  法  官 吳淑惠
以上正本證明與原本無異。
如不服本判決，應於收受送達後10日內向本院提出上訴書狀，其
未敘述上訴之理由者並得於提起上訴後10日內向本院補提理由書
（均須按他造當事人之人數附繕本）「切勿逕送上級法院」。
                                  書記官 陳雅加
中    華    民    國   100    年    9     月    15    日
附錄：本案論罪科刑法條全文
期貨交易法第112 條
有下列情事之一者，處 7 年以下有期徒刑，得併科新臺幣 3 百
萬元以下罰金：
一、未經許可，擅自經營期貨交易所或期貨交易所業務者。
二、未經許可，擅自經營期貨結算機構者。
三  違反第56條第1 項之規定者。
四、未經許可，擅自經營槓桿交易商者。
五、未經許可，擅自經營期貨信託事業、期貨經理事業、期貨顧
    問事業或其他期貨服務事業者。
六、期貨信託事業違反第84條第1 項規定募集期貨信託基金者。
七、違反第106 條、第107 條或第108 條第1 項之規定者。